【裁判字號】    90,上訴,2722
【裁判日期】    900927
【裁判案由】    殺人未遂
【裁判全文】
臺灣高等法院刑事判決                          九十年度上訴字第二七二二號
    上  訴  人  臺灣桃園地方法院檢察署檢察官
    上  訴  人
    即  被  告  甲○○
    指定辯護人  本院公設辯護人
右上訴人因被告殺人未遂等案件，不服台灣桃園地方法院九十年度訴緝字第二號中
華民國九十年六月十二日第一審判決（起訴案號台灣桃園地方法院檢察署八十九年度
偵字第三七七六號）提起上訴，本院判決如左：
    主  文
原判決撤銷。
甲○○殺人未遂，處有期徒刑伍年伍月，未扣案之開山刀壹把沒收。又殺人未遂，處
有期徒刑伍年伍月，未扣案之開山刀壹把沒收。應執行有期徒刑捌年陸月，未扣案之
開山刀壹把沒收。
    事  實
一、甲○○與丙○○原係同居之男女朋友關係，雙方認識交往約六、七年，因丙○○
    於民國（下同）八十八年十二月九日左右提及欲與甲○○分手，轉而居住於丙○○之弟所有，位於桃園縣楊梅鎮○○街一六０巷十三號之居處。甲○○於八十八
    年十二月十二日上午十時五十分許，將其所有含手把長約七十八公分（手把部分
    約十三公分），寬約七公分，八十七年間購於桃園縣蘆竹鄉○○○○道附近某刀
    具店之開山刀一把（未扣案），放置於其所駕駛之自用小客車上，至丙○○上述
    居處，冀求重修舊好。適丙○○正在洗滌衣物，甲○○乃從後面抱住丙○○欲向
    其求歡，為丙○○所拒，雙方復因甲○○質問丙○○是否另結新歡等情而生爭執
    ，甲○○見丙○○並無回心轉意之意思，竟萌生殺意，遂前往上開自用小客車上
    取出預藏之開山刀（非管制刀械），並藏置於背後，以外套遮蓋住，再折返原地
    ，並即基於殺人之犯意，持上述開山刀直接朝丙○○頭部砍擊，並大聲喝稱：「
    砍死你」，丙○○即舉起右手阻擋，致其右手臂遭砍傷，丙○○起身逃離，並呼
    叫救命，甲○○仍自後追殺約十幾公尺，致丙○○受有顏面、頭皮、右耳、兩手
    前臂多處切割傷、右臉深割裂傷併右耳近切除，右手橈骨、尺骨骨折之傷害。嗣
    因丙○○之弟之友人乙○○聽見呼救聲趕到，冀圖出言勸阻。詎甲○○竟另行起
    意，轉而衝向乙○○，持上揭開山刀，朝乙○○頭部、身體部分砍去，並口稱：
    「幹你娘」、「給你死」等語，致乙○○受有頭部外傷、右手臂深度撕裂傷併肌
    腱斷裂等二處刀傷傷害。嗣甲○○看到丙○○二姊的小孩，乙○○恐該小孩亦遭
    甲○○傷害，轉身欲護小孩時，因以背部朝向甲○○，以致乙○○背、臀部亦受
    甲○○砍中三刀，致受有左上背、右臀部多處撕裂傷等傷害。甲○○隨即駕車逃
    逸，嗣經原法院通緝到案。
二、案經丙○○、乙○○告訴暨桃園縣警察局楊梅分局報告台灣桃園地方法院檢察署
    檢察官偵查起訴。
    理  由
一、訊據上訴人即被告甲○○對右揭時、地砍殺告訴人丙○○、乙○○之犯行坦承不
    諱，惟矢口否認有殺人之犯意，辯稱：因丙○○另結新歡，伊因一時氣憤，故砍
    她幾刀；又陳正中跑出來時，伊想嚇一嚇他，就不小心砍到他一刀，陳正中所受
    其他傷勢是自行跌倒受傷的，伊並無要致被害人二人於死之意思云云。惟查：
(一)被告甲○○於右揭時地，如何與被害人丙○○發生爭執，遂前往上開自用小客車
    上取出預藏之開山刀，並即基於殺人之犯意，持上述開山刀直接朝丙○○頭部、
    身體砍擊，並大聲喝稱：「砍死你」，並自後追殺約十幾公尺，致丙○○受有上
    揭傷害。嗣因乙○○聽見呼救聲趕到，甲○○竟另行起意，轉而衝向乙○○，持
    上揭開山刀，朝乙○○頭部、身體砍去，致乙○○受有上開傷害等情，業據被告
    於審理中坦認不諱（見原審卷第十三至十七頁，九十年三月二十二日審理筆錄）
    ，核與告訴人丙○○、乙○○二人指訴情節相符。丙○○指稱：我於民國八十八
    年十二月十二日上午十時五十分許，在於桃園縣楊梅鎮○○街一六０巷十三號之
    住處，遭甲○○持刀殺傷（見偵卷第七頁背面），他持開山刀砍殺我，起因是鬧
    分手，同居十年（見偵卷第八頁）。復稱：甲○○於八十八年十二月十二日上午
    十時五十分許，至我弟買的桃園縣楊梅鎮○○街一六０巷十三號之住處，向我求
    歡被拒，又從後抱我，後來我蹲下洗衣服，他從後腦敲我的頭，我回頭看，他把
    開山刀拿出來砍我，由上而下砍下來，頭部二下，我用手擋，手被砍斷，我馬上
    拔腿跑，又從後面砍耳朵，後來乙○○幫我，他才沒繼續砍，但我已不支倒地（
    見偵卷第二十五頁背面至第二十六頁）等語。乙○○指稱：被告第一句話就說「
    幹妳娘，給妳死」，第一刀就朝伊頭部砍下，第二刀砍手臂，被告看到丙○○二
    姐的小孩，伊跑去救小孩，第三刀就砍到伊背部，第四刀第五刀砍到伊屁股，又
    被告在砍殺過程中一直說「給你死」等語（見原審訴字卷第十五頁，八十九年五
    月十六日審理筆錄）。復證稱：甲○○見到我便舉手持刀罵「幹妳娘，給妳死」
    ，我跑他追砍了幾刀，起因是我目擊甲○○砍丙○○而引起（見偵卷第十一頁）
    ；當時我在客廳，聽到有人吵架，我出來本想勸架，但甲○○看到我出來，就衝
    向我說「幹妳娘，給妳死」，有砍到我，先砍到我頭，後來又砍右手、及背部、
    屁股二刀，共五刀，屁股二刀是為了救小孩，甲○○又去追小孩，我去阻擋，所
    以砍在背部及屁股（見偵卷第二十六頁）等語。被告甲○○復坦承：刀我帶進來
    的，刀刃約一尺長、寬約二吋、手把約十三、四公分，類似番刀（原審緝字卷第
    十四頁），復有診斷證明書三紙（見偵卷第九頁：丙○○受有雙手臂深割裂傷併
    橈骨、尺骨骨折、右臉深割裂傷併右耳近切除；同卷第二十七頁：顏面、頭皮、
    右耳、兩手前臂多處切割傷、右手橈骨、尺骨骨折。同卷第十二頁：乙○○受有
    頭部外傷、右手臂深度撕裂傷併肌腱斷裂、左上背、右臀部多處撕裂傷等傷害）
    、現場照片十張附卷可稽（見偵卷第十四至十八頁）。至於被害人乙○○所受之
    外傷，因傷口外觀整齊，應為刀器割傷等情，復有天成醫院天慈分院九十年四月
    十七日慈字第九０四一七號函附卷可稽（原審卷第二十七頁），被告所辯係被害
    人乙○○自行跌倒所致云云，殊無可採。
(二)按刑法所規定殺人未遂罪與傷害罪之區別，固應視加害人加害之初有無殺意為斷
    ，不能僅以受傷處是否為致命部位及傷勢輕重如何，據為認定有無殺意之唯一標
    準，惟仍可就行為人之動機、手段、所使用之凶器、下手之輕重、致傷之結果及
    行為後之情狀等綜合觀察論斷。經查：
  被告與被害人丙○○原係同居之男女朋友關係，雙方認識交往約六、七年，因被
    害人丙○○於八十八年十二月九日左右，提及欲與甲○○分手，轉而居住於丙○○之弟所有之住處。甲○○為質疑丙○○另結新歡，乃於同年月十二日前往上址
    質問丙○○，雙方爭執約一個小時後，被告甲○○見無法挽回，乃返回車內取出
    預藏之開山刀行兇。稽之被告將開山刀預藏於汽車內（見原審卷第十四頁丙○○
    及被告之供述），足見其早有殺人犯意。再參以，被告見被害人丙○○拒絕復合
    後，再行返回車內取出開山刀藏置於背後，更見其殺意之堅。
  被告行兇用之開山刀，雖未扣案，然該刀長含手把約七十八公分（手把部分約十
    三公分），寬約七公分，刀鋒銳利，係屬大型刀具等情，業據被告自承無訛（原
    審卷第十四、十七、三十三、四十八頁），核與被害人乙○○所繪圖形（見偵卷
    第六頁），及被害人丙○○所描述之刀具長度、外型均相符合（見偵卷第八頁背
    面、第三十一頁背面）。以該刀具觀之，用以殺人，致死機率甚高，亦堪認定。
    至於被告辯稱：行兇用之刀，係其平日收割野菜用之「番刀」乙節。惟查，被告
    平日收割野菜用之刀器，刀刃部分係彎曲狀，類似鐮刀等情，業據證人即被告所
    稱一同前往收割野菜之被害人丙○○父母陳德生、洪富美證述明確（見原審卷第
    三十二、三十三頁，九十年四月二十四日審理筆錄）。又收割野菜用之「番刀」
    刀柄部分長約十六公分、刀刃部分長約二十七公分，刀刃最寬部分約五點五公分
    ，業據原審當庭勘驗明確（原審卷第三十三頁），並有照片二幀附卷可稽（原審
    卷第三十八頁），核與上開所認定之行兇刀具不符，足徵被告此部分所辯亦難憑
    採。綜上，堪認被告係為行兇目的，才將上開行兇用之開山刀藏置於自用小客車
    上無訛。
  而被告當時係：以兩隻手握住刀把，從上面劈下來，第一刀就砍頭部，雙方追逐
    約十幾公尺，從前院追逐到後院，共砍殺九刀（頭部一刀、右手三刀、左手臂五
    刀）等情，亦據被害人丙○○陳述明確（見原審緝字卷第十六頁，九十年三月二
    十二日審理筆錄、原審訴字卷第十四頁，八十九年五月十六日審理筆錄）。而被
    害人乙○○亦證稱：被告第一句話就說「幹妳娘，給妳死」，第一刀就朝伊頭部
    砍下，第二刀砍手臂，被告看到丙○○二姐的小孩，又想要砍他，伊跑去救小孩
    ，第三刀就砍到伊背部，第四刀砍到伊屁股，又被告在砍殺過程中一直說「給妳
    死」（見原審訴字卷第十五頁，八十九年五月十六日審理筆錄）；復證稱：甲○○見到我便舉手持刀罵「幹妳娘，給妳死」，我跑他追砍了幾刀，起因是我目擊
    甲○○砍丙○○而引起（見偵卷第十一頁），稽之被告於砍傷被害人丙○○後仍
    窮追不捨，持續追殺約十幾公尺，並連續砍殺九刀之多，顯非基於單純報復之傷
    害犯意；且被告砍殺被害人乙○○多達五刀，且第三至五刀分別砍向被害人乙○○之背部、臀部，亦非單純「嚇阻」所可比擬。參以卷附照片血流遍地，令人不
    忍卒賭，被告確有殺人犯意，彰彰明甚。
  被害人丙○○被砍殺後，受有顏面、頭皮、右耳、兩手前臂多處切割傷、右臉深
    割裂傷併右耳近切除，右手橈骨、尺骨骨折等傷害；又被害人乙○○則受有頭部
    外傷、右手臂深度撕裂傷併肌腱斷裂、左上背、右臀部多處撕裂傷等傷害，此有
    診斷證明書三紙附於偵查卷可稽（偵卷第九、十二、二十七頁）。觀諸上開傷勢
    及受傷部位，顯有致命危險無訛。稽之被告對於被害人二人第一擊之攻擊部位均
    在頭部，屬人體要害部位，而開山刀係屬銳利之刀器，持開山刀砍殺人之頭部、
    背部，足以取人性命，當為被告所明知或可得預知。而被告砍劈被害人丙○○頭
    部時，因被害人丙○○以手阻擋，竟致被害人手腕幾乎斷裂，被告猶持續砍殺其
    頭部及背部，再參諸上開被害人所受傷勢嚴重，多處傷口深長，骨折並截肢，耳
    朵亦近於切除，足見被告砍殺當時下手之重、用力之猛可見一斑，更足稽伊有置
    被害人於死地之犯意。辯護人徒以被害人丙○○頭部僅受傷一處，其餘均為手部
    之傷勢，而認被告並無殺人犯意，忽略被害人丙○○手部之傷勢係為抵擋被告迎
    頭劈來之開山刀而致，尚有誤會。
(三)按連續犯之所謂出於概括犯意，必須其多次犯罪行為自始均在一個預定犯罪計劃
    以內，出於主觀上始終同一犯意之進行，若中途另有新犯意發生，縱所犯為同一
    罪名，究非連續其初發的意思，即不能成立連續犯（參見最高法院七十年度台上
    字第六二九六號判例），如係臨時起意者，則認為新犯意發生，仍須數罪併罰（
    見最高法院二十四年七月決議）。查被告開始砍殺被害人丙○○之時，被害人乙○○並未在場，衡情被告當無同時萌生殺害不相干第三者之犯意之可能。而被告
    之所以砍殺被害人丙○○，既係基於二人感情糾葛之報復心態，亦當無一開始即
    產生殺害不相干第三者之概括犯意。再稽之辯護人所庭呈之案發地點路線圖（原
    審卷第五十二頁）所示：被告係於殺害丙○○後，欲自屋後往中庭方向逃離現場
    ，嗣於折回洗衣機處時方遇見聞聲前來之乙○○，復行持刀砍殺乙○○，上情並
    經被告確認無訛（原審卷第四十頁）。準此，被告於殺害丙○○後，已有逃離之
    意，其犯意已然中斷，嗣不巧遇見前來勸阻之乙○○，始另行起意砍殺乙○○，
    自堪認定。辯護人辯稱：被告係基於概括犯意為之云云，顯與事實不符。
(四)又被害人乙○○與被告素昧平生，亦無仇隙，衡情當無構詞誣陷被告之必要，被
    告確有上開殺人未遂之犯行應可認定。是被告上開所辯顯係事後卸責之詞，不足
    採信。本件事證明確，被告犯行洵堪認定。
(五)查被告持以行兇之開山刀，乃鋒銳利器，以之刺殺人之身體要害，足以致人於死
    ，自為被告所得預見，詎其猶持以猛刺被害人丙○○、乙○○之身體要害部位，
    且係連續揮砍，而被害人二人雖幸及時送醫，未造成死亡之結果，但被告有殺人
    之犯意至為灼然。
二、核被告甲○○先後所為，均係犯刑法第二百七十一條第二項、第一項之殺人未遂
    罪。又被告與被害人乙○○素昧平生，衡情當無於起意殺害丙○○之際，即有同
    時殺害毫無干係之乙○○之可能，且被告係因被害人乙○○出而勸阻，始另行起
    意砍殺被害人乙○○，是其所犯上開兩次殺人未遂犯行間，犯意各別，應予分論
    併罰。又被告雖持刀殺人，但未生死亡之結果，為未遂犯，爰依刑法第二十六條
    前段之規定減輕其刑。原審據以論罪科刑，原非無據。惟查：(一)連續犯之所謂
    出於概括犯意，必須其多次犯罪行為自始均在一個預定犯罪計劃以內，出於主觀
    上始終同一犯意之進行，若中途另有新犯意發生，縱所犯為同一罪名，究非連續
    其初發的意思，即不能成立連續犯（參見七十年度台上字第六二九六號判例），
    如係臨時起意者，則認為新犯意發生，仍須數罪併罰（見最高法院二十四年七月
    決議）。原判決於理由欄未予敘明連續犯與數罪併罰之法律上區別，即逕認辯護
    人主張被告係基於概括犯意之說不可採，說理上尚有未洽。(二)被告甲○○持以
    行兇之開山刀含手把長約七十八公分（手把部分約十三公分），寬約七公分，業
    據被告自承無訛（原審卷第十四、十七、三十三、四十八頁），核與被害人乙○○所繪圖形（見偵卷第六頁），及被害人丙○○所描述之刀具長度、外型均相符
    合（見偵卷第八頁背面、第三十一頁背面）。乃原判決竟認定為：該刀長約五十
    公分（手把部分約十三公分），復未說明其認定之理由，尚有未合。(三)乙○○
    遭被告砍殺五刀，業據其陳明在卷（原審訴字卷第十五頁），且與診斷證明書所
    載相符（偵卷第十二頁），而原審理由欄中僅認定乙○○被殺四刀，亦有未洽。
    (四)衡諸被害人丙○○所受之傷害，其惡性非輕，而被害人乙○○僅出言阻止，
    亦遭砍殺，足見被告惡性深重，原判決量刑尚屬偏輕。綜上所述，是以檢察官上
    訴以原判決量刑過輕指摘原判決不當為有理由，被告上訴指摘量刑過重為無理由
    ，且原判決復有上揭可議之處，自應由本院予以撤銷改判。爰審酌被告以大型開
    山刀連續對被害人砍殺多達九刀、五刀，手段兇殘、被害人二人所受傷勢嚴重，
    所生之危害非輕，惟其犯罪之動機係因感情糾葛、被告與被害人丙○○曾同居六
    、七年，關係匪淺，案發時係基於欲重修舊好之念前往談判，嗣於談判一個多小
    時後，見被害人無回心轉意之意才下手行兇，及其犯後之態度等一切情狀，分別
    量處如主文第二項所示之刑，並定其應執行之刑，以示懲儆。
三、行兇開山刀一把，係被告所有供其犯罪所用之物，業據被告供承在卷（原審卷第
    十四頁），雖未扣案，但不能證明業已滅失，仍應依刑法第三十八條第一項第二
    款宣告沒收。
據上論斷，應依刑事訴訟法第三百六十九條第一項前段、第三百六十四條、第二百九
十九條第一項前段，刑法第二百七十一條第二項、第一項、第二十六條前段、第五十
一條第五款、第三十八條第一項第二款，判決如主文。
本案經檢察官郭文東到庭執行職務。
中      華      民      國    九十    年      九      月    二十七      日
                              臺灣高等法院刑事第九庭
                                    審判長法  官  李  文  成
                                          法  官  周  盈  文
                                          法  官  官  有  明
右正本證明與原本無異。
如不服本判決應於收受送達後十日內向本院提出上訴書狀，其未敘述上訴之理由者並
得於提起上訴後十日內向本院補提理由書（均須按他造當事人之人數附繕本）。
                                          書記官  林  蓓  瑜
中      華      民      國    九十    年      九      月   二十八       日
附錄：本判決論罪科刑法條全文
刑法第二百七十一條：
殺人者，處死刑、無期徒刑或十年以上有期徒刑。
前項之未遂犯罰之
預備犯第一項之罪者，處二年以下有期徒刑。


司法院資訊處製作；財團法人民間司法改革基金會備份。
